【裁判字號】    94,訴,1611
【裁判日期】    951110
【裁判案由】    分割共有物
【裁判全文】
臺灣臺中地方法院民事判決  94年度訴字第1611號
原      告  甲○○
訴訟代理人  張豐守律師
複代理人    張淑琪律師
被      告  丙○○
            己○○
            戊○○
前列二人共同
訴訟代理人  乙○○
被      告  庚○○○
前列四人共同
訴訟代理人  吳紹貴    律師
前列四人共同
訴訟代理人  王銘助    律師
當事人間分割共有物事件，本院於95年10月27日言詞辯論終結，
判決如下：
    主    文
兩造共有坐落臺中縣清水鎮○○○段菁埔小段一一一地號、地目
田、面積九六五平方公尺土地，應分割為如附圖所示：編號Ａ部
分、面積二一二平方公尺土地分歸原告取得；編號Ｂ部分、面積
三五四平方公尺土地分歸被告丙○○取得，編號Ｃ部分、面積二
八四平方公尺分歸被告戊○○、己○○、庚○○○按應有部分比
例保持共有（即被告戊○○為六分之四、己○○、庚○○○各六
分之一）；編Ｅ部分、面積一一五平方公尺土地由兩造按原應有
部分比例保持共有。
訴訟費用由被告丙○○負擔七十二分之三十，被告戊○○負擔七
十二分之十六，被告己○○負擔七十二分之四，被告庚○○○負
擔七十二分之四，餘由原告負擔。
    事實及理由
壹、程序方面：
    按訴訟繫屬中，為訴訟標的之法律關係，雖移轉於第三人，
    於訴訟無影響，但第三人如經兩造同意，得聲請代當事人承
    當訴訟，民事訴訟法第254條第1項定有明文。本件原告依民
    法第823條第1項前段、第824條第2項第1款之規定，對坐落
    台中縣清水鎮○○○段菁埔小段一一一地號土地之全體共有
    人起訴請求分割共有物，嗣於訴訟進行中，因買賣法律關係
    ，原共有人之一丁○○將台中縣清水鎮○○○段菁埔小段一
    一一地號土地之應有部分1/6移轉登記予共有人之一戊○○
    ，上開土地之共有人及其應有部分由甲○○（6/24)、丙○○ (10/24)、己○○ (1/18) 、庚○○○ (1/18)、戊○○
    (1/18)及丁○○ (1/6)，變更為甲○○（6/24)、丙○○ (1
    0 /24)、己○○ (1/18)、庚○○○ (1/18)、戊○○（4/18
    )，有土地登記簿謄本在卷可稽。依首揭當事人恆定原則，
    丁○○為前開訴訟標的之法律關係雖不受影響，然本件被告
    戊○○既為承當訴訟之聲請，且為兩造所同意，揆諸前開說
    明，於法並無不合，應予准許，合先敘明。
貳、實體方面：
  一、原告主張：坐落臺中縣清水鎮○○○段菁埔小段一一一地
      號土地為原告與被告4人所共有，原告之應有部分為6/24,
      被告丙○○之應有部分為10/24，被告戊○○之應有部分
      為4/18，被告己○○與庚○○○之應有部分均為1/18（下
      稱系爭土地）。原告曾請求被告等人協商系爭土地之分割
      事宜，然未能達成協議，且兩造間並無不分割之特約及不
      能分割之情形存在。爰依民法第823條第1項前段、第824
      條第2項第1款之規定，提起本件訴訟，請求依如附圖所示
      方案之方法為分割。並聲明：系爭土地准予分割。
  二、被告則以：希望依照現有使用位置進行分割，且將既成道
      路分割由共有人繼續保持共有外，被告戊○○、己○○及
      庚○○○並表示分歸後仍願維持共有關係，並均同意按依
      附圖所示方案之方法為分割等語。
參、得心證之理由：
  一、按各共有人得隨時請求分割共有物。但因物之使用目的不
      能分割或契約定有不分割之期限者，不在此限；又共有物
      之分割方法，不能協議決定者，法院得依任何共有人之聲
      請，命為以原物分配於各共有人，民法第823條第1項、第
      824條第2項第1款分別定有明文。查原告主張系爭土地為
      兩造所共有，又系爭土地並無不能分割之情形，兩造間亦
      無不為分割之約定，復不能以協議定分割之方法等事實，
      業據提出土地登記謄本及地籍圖謄本各一件在卷可憑，復
      為被告所不爭執，自可信屬真實。系爭土地依法令及物之
      使用目的既無不能分割之情形，兩造就該等土地亦無不能
      分割之約定，且不能以協議定分割之方法，則原告請求法
      院判決分割，合於首揭法律規定，應予准許。
  二、本件兩造均希望原物分割，而系爭土地依原物分割，並無
      困難，自以原物分割為宜。查原物分割應審酌共有人之應
      有部分比例，各共有人之意願，各共有人間有無符合公平
      之原則及整體共有人之經濟利益等因素為通盤之考量，以
      求得最合理之分割方法。本院參酌：與系爭土地與中山路
      相鄰部分，目前供鄰近社區民眾人車通行等情，為兩造所
      不爭，並有地籍圖在卷及現場照片14紙在卷可憑，且兩造
      均同意將此部分分割仍由全體共有人繼續保持共有。是採
      如附圖所示之分割方案，則各共有人除可按土地現有使用
      位置繼續占有使用系爭土地外，且分得之土地均有對外聯
      繫之通路，既為兩造所同意，且就分割後之土地亦無日後
      無法使用致生違害土地經濟效益之情事。本院經依兩造合
      意之分割方法，命台中縣清水地政事務所繪製分割複丈圖
      後，經提示複丈成果圖予兩造陳述意見，兩造均同意以附
      圖所示分割方案為分割方法：即如附圖所示：編號Ａ部分
      面積212平方公尺，由原告取得；編號Ｂ部分面積354平方
      公尺，由被告蔡建嘉取得；編號Ｃ部分面積284平方公尺
      頃，由被告戊○○、己○○、庚○○○按應有部分即戊○○4/6、己○○1/6、庚○○○1/6之方式保持共有；編
      號Ｅ部分面積115平方公尺，由兩造按原應有部分比例即
      原告6/24、丙○○10/24、戊○○4/18、己○○1/18、庚○○○1/18保持共有之方法予以分割，本院參酌兩造之合
      意及如附圖所示之方割方案係依兩造占有土地現況分割，
      較符合其土地之最大經濟利益及公平性。故本院認為以附
      圖所示方案予以原物分割，應屬適當，爰判決如主文第一
      項所示。
肆、因共有物分割、經界或其他性質上類似之事件涉訟，由敗訴
    當事人負擔訴訟費用顯失公平者，法院得酌量情形，命勝訴
    之當事人負擔其一部。民事訴訟法第80條之1定有明文。本
    件共有土地之分割，兩造均蒙其利，且被告於訴訟過程中就
    分割方法雖曾有爭議，亦屬保護其權利之正當行為，訴訟費
    用如全由被告負擔，自係顯失公平。本院因認勝訴之原告亦
    應負擔一部分之訴訟費用，爰宣告本件訴訟費用由兩造各依
    主文第二項所示之比例負擔。
伍、訴訟費用負擔之依據：民事訴訟法第78條、第80條之1、第
    85條第1項後段。
中    華    民    國    95    年    11    月    10    日
                  民事第三庭    法  官  林靜芬
正本係照原本作成。
如對本判決上訴，須於判決送達後20日內向本院提出上訴狀。
中    華    民    國    95    年    11    月    10    日
                                書記官


司法院資訊處製作；財團法人民間司法改革基金會備份。
